臺灣臺中地方法院刑事判決
110年度易字第1779號
公  訴  人  臺灣臺中地方檢察署檢察官
被      告  張添盛



                    (現於法務部○○○○○○○○○○○執    行中)
上列被告因偽造文書案件，經檢察官提起公訴（110 年度偵緝字
第996號），被告於準備程序進行中就被訴事實為有罪之陳述，
本院合議庭裁定改由受命法官獨任以簡式審判程序審理，判決如
下：
    主    文
張添盛犯行使偽造私文書罪，處有期徒刑參月，如易科罰金，以
新臺幣壹仟元折算壹日。
如附表所示偽造之「王相榮」署押均沒收。
    犯罪事實
一、張添盛於民國98年10月24日下午7時5分許，駕駛車牌號碼00
    00-00號自用小客車，在桃園縣桃園市（現已改制為桃園市
    ）莊敬路與富國路交岔路口處，為警查獲持有第三級毒品愷
    他命，依法以現行犯逮捕並送往桃園縣政府警察局（現已改
    制為桃園市政府警察局，以下均以新制稱）保安警察隊製作
    筆錄。詎張添盛遭逮捕後，因恐前因另案經發布通緝之情為
    警發現，竟自稱「王相榮」，並冒用「王相榮」之姓名、年
    籍應訊，且基於偽造署押及行使偽造私文書之單一犯意，於
    同日在桃園市政府警察局保安警察隊接受調查時，接續在附
    表所示之文書上，先後偽造如附表所示之「王相榮」簽名及
    指印，其中如附表編號2 所示之文件，依其內容足以表明願
    意於無搜索票之情形下接受搜索，張添盛並於偽造完成後，
    將附表編號2所示之私文書交還承辦司法人員而行使之，足
    以生損害於「王相榮」及警察機關對於文書製作與偵查犯罪
    之正確性。嗣王相榮接獲警局通知書到案說明，經警以張添
    盛捺印指紋送內政部警政署刑事警察局比對鑑定後，始發覺
    上情。
二、案經桃園市政府警察局移送臺灣桃園地方檢察署檢察官陳請
    臺灣高等檢察署檢察長令轉臺灣臺中地方檢察署檢察官偵查
    起訴。
    理    由
一、本案被告所涉為死刑、無期徒刑、最輕本刑為3 年以上有期
    徒刑或高等法院管轄第一審案件以外之罪，並於本院行準備
    程序時就被訴事實為有罪之陳述，本院合議庭依刑事訴訟法
    第273 條之1 第1 項規定，裁定改由受命法官獨任行簡式審
    判程序，先予敘明。
二、訊據被告對上開犯罪事實坦承不諱，核與證人即被害人王相
    榮及證人朱建化於警詢時證述之情節相符，並有內政部警政
    署刑事警察局98年11月5日刑紋字第0980153873號鑑定書及
    如附表所示之文書在卷可稽，足認被告之自白與事實相符，
    本案事證明確，被告犯行堪以認定，應予依法論科。
三、論罪科刑：
  ㈠按刑法上所謂偽造署押，係指未經他人之授權或同意，擅自
    簽署他人之姓名或劃押（包括以他人名義按捺指印之情形）
    而言（最高法院93年度台上字第2057號判決意旨參照）。又
    刑法上之偽造署押罪，係指單純偽造簽名、畫押而言，若在
    制式書類上偽造他人簽名，已為一定意思表示，具有申請書
    或收據等類性質者，則係犯偽造文書罪，該偽造署押為偽造
    文書之部分行為，不另論罪。偽造後復加以行使，其偽造之
    低度行為，應為行使之高度行為所吸收，祇論以行使偽造私
    文書罪（最高法院85年度台非字第146號、88年度台非字第5
    號判決意旨參照）。經查：
  ⒈按司法警察或司法警察官於詢問犯罪嫌疑人時所製作之詢問
    筆錄，係記載對於犯罪嫌疑人之詢問及其陳述，其內容當然
    含有受詢問人之意思表示，因該筆錄為公務員職務上所製作
    之文書，故為公文書之一種。受詢問人雖亦在筆錄之末簽名
    、蓋章或按指印，以擔保該筆錄之憑信性，但不能因此即認
    為該筆錄係受詢問人所製作，而變更其公文書之性質。亦即
    被告或犯罪嫌疑人在上開筆錄上所為簽名，無非表示認諾其
    陳述內容之用意，並非屬其私人製作之私文書，故冒名應訊
    而在筆錄上偽簽姓名，即與偽造私文書迥然有別，亦無成立
    行使偽造私文書罪之餘地，僅能論以偽造署押罪。司法警察
    或司法警察官依刑事訴訟法規定，在上開筆錄以一問一答之
    方式，踐行告知法定應告知事項，而被告或犯罪嫌疑人於該
    筆錄確認欄位內偽簽姓名，並未表示另外製作何種文書，仍
    應僅論以偽造署押罪（最高法院91年度台非字第294號、95
    年度台上字第1331號判決意旨參照）。是被告在附表編號1
    所示之文書上偽造「王相榮」之簽名，依前揭規定與說明，
    僅能論以偽造署押罪。
　⒉被告於附表編號2 所示之自願受搜索同意書上偽造王相榮之
    簽名，含有表示自願接受員警搜索之意思，則被告以簽名方
    式，將該文書製作完成並交付警方，以表示前揭意思而發生
    法律上效果，則該文書係被告所偽造之私文書，被告將該文
    書交予警方，係行使偽造私文書無疑，檢察官認僅成立偽造
    署押罪，容有誤會。
  ⒊再按刑法上之偽造署押罪，係指單純偽造簽名、捺印或以其
    他符號代簽名而言，是僅係在酒精測試單、口卡片、警詢調
    查筆錄上單純偽造他人簽名、按捺指印，並未對上開文書內
    容加諸意見或有所主張，僅能論以刑法第217條偽造署押罪
    （最高法院91年度台非字第294號判決意旨、臺灣高等法院
    暨所屬法院93年法律座談會研討意見參照）。被告於附表編
    號3至12所示文件上偽造「王相榮」之簽名及按捺指印，或
    係表示「王相榮」知悉該文書之內容或接受國家高權行為之
    通知，或係確認本人身分之用，或見證公務人員製作文件作
    業過程，並無進一步製作何種文書或為何種意思表示之意思
    ，上開文件製作權人仍係司法人員，應認均僅係單純偽造署
    押，並無製作何種文書或為何種意思表示之意，是被告此部
    分所為，僅屬成立偽造署押之範疇。
  ⒋按警方依刑事訴訟法第88條之1第4項、提審法第2條第1項等
    規定，所製作之「逮捕通知書」，記載被逮捕人何以遭逮捕
    或拘提等情，其「通知本人聯」或「通知家屬聯」，如備有
    「收受人簽章」欄，由形式上觀察，於該欄內簽名及捺指印
    ，即足表示由該姓名之人收受斯項通知書之證明。犯罪行為
    人如於「逮捕通知書」之「收受人簽章」欄內，偽造他人署
    押，即足表示由該被偽造者收受斯項通知書之證明。其後，
    將之交付警方，應成立刑法第216條、第210條之行使偽造私
    文書罪。至於警方另以「通知」之文件踐行刑事訴訟法第95
    條等所定告知程序時，被告於該「通知」之「被調查詢問人
    」欄下偽簽姓名者，該「通知」實質上與詢問筆錄無異，並
    未表示另外製作何種文書，故論以偽造署押罪（最高法院94
    年度第11次刑事庭會議決議、91年度台非字第294號判決意
    旨參照）。經查：
  ①被告在附表編號11所示之文件「被告知人」欄下偽造「王相
    榮」之簽名，並未表示另外製作何種文書，依前揭規定與說
    明，應論以偽造署押罪。
  ②被告在附表編號12所示文件「被通知人欄簽名捺印」欄下偽
    造「王相榮」之簽名，亦僅係處於受通知者之地位為之，並
    非製作收受前揭通知書而具有收據意義之私文書，亦無表示
    收受該通知書之特定意思表示存在，而非私文書，應屬於偽
    造署押之行為。
  ㈡是核被告如附表編號2 所示之行為，係犯刑法第216 條、第2
    10 條之行使偽造私文書罪；就附表編號1、編號3至12 所為
    ，均係犯刑法第217條第1項之偽造署押罪。公訴意旨認被告
    如編號2所示部分涉犯刑法第217 條第1 項之偽造署押罪，
    尚有未合，惟因二者基本社會事實同一，且本院已補充告知
    變更後之罪名，爰依法變更起訴法條。
  ㈢被告如附表編號2 所示部分，其偽造署押係偽造私文書之部
    分行為，偽造私文書後復持以行使，其偽造之低度行為，應
    為行使之高度行為所吸收，不另論罪。被告如附表編號1、
    編號3至12 所示部分，係基於同一逃避查緝之目的，於密切
    接近之時間及地點實施，侵害同一法益，各行為之獨立性極
    為薄弱，依一般社會健全觀念，在時間差距上難以強行分開
    ，應視為數個舉動之接續施行，合為包括之一行為予以評價
    ，屬接續犯，僅成立一偽造署押罪。另行為人基於一個意思
    決定，實行數個犯罪構成要件行為，彼此間具有行為不法之
    全部或一部重疊關係，得依個案情節評價為一行為，依刑法
    第55條想像競合犯之規定，從一重處斷（最高法院100 年度
    台上字第4228號判決意旨參照）。被告偽造前述署押及行使
    偽造私文書，其目的自始即在於避免員警發覺其身分，故其
    犯罪行為之全部過程，在自然意義上雖非完全一致，然二者
    仍有部分合致，且被告之犯罪目的單一，依一般社會通念，
    若猶將之評價為法律犯罪概念之數行為，而予以併合處罰，
    勢難以契合人民感情，反有過度處罰之疑，自應評價為法律
    上之一罪方符合刑罰公平原則；是於牽連犯廢除後，適度擴
    張一行為概念，認此情形乃一行為觸犯數罪名之想像競合犯
    ，依刑法第55條規定，應從一重之行使偽造私文書罪處斷。
  ㈣起訴書雖漏列被告偽造如附表編號7、8 所示之指印、簽名各
    1 枚，惟該部分犯行與檢察官起訴書所載被告偽造署押之犯
    行部分，有接續犯之實質上一罪關係，本為起訴效力所及，
    且公訴檢察官並於本院審理時當庭補充更正（本院卷第49頁
    ），本院自應併予審理。
  ㈤爰審酌被告為避免通緝犯之身分遭警查悉，竟佯以他人身分
    資料冒名應訊並偽簽相關文件，所為除影響司法機關查緝犯
    罪者之正確性外，亦使「王相榮」無故蒙受損害，惟考量其
    犯罪後坦承犯行，態度良好，暨參酌其智識程度、生活狀況
    等一切情狀，量處如主文所示之刑，並諭知易科罰金之折算
    標準，以資儆懲。另被告於如附表所示之文件上偽造「王相
    榮」之署押，均應依刑法第219 條規定，不問屬於犯人與否
    ，宣告沒收之。
據上論斷，應依刑事訴訟法第273 條之1 第1 項、第299 條第1
項前段、第300 條，刑法第216 條、第210 條、第217 條第1 項
、第55條、第41條第1 項前段、第219 條，判決如主文。
本案經檢察官陳佞如提起公訴，檢察官林文亮到庭執行職務。
中　　華　　民　　國　　110 　年　　10　　月　　28　　日
                  刑事第十六庭  法  官  江彥儀
以上正本證明與原本無異。
如不服本判決應於收受送達後20日內向本院提出上訴書狀，並應
敘述具體理由；其未敘述上訴之理由者，應於上訴期間屆滿後20
日內向本院補提理由書（均須按他造當事人之人數附繕本）「切
勿逕送上級法院」。
告訴人或被害人如不服判決，應備理由具狀向檢察官請求上訴，
上訴期間之計算，以檢察官收受判決正本之日起算。
　　　　                        書記官  曾靖文
中　　華　　民　　國　　110 　年　　10　　月　　28　　日
附錄論罪科刑法條：
刑法第216 條
行使第210 條至第215 條之文書者，依偽造、變造文書或登載不
實事項或使登載不實事項之規定處斷。
刑法第210 條
偽造、變造私文書，足以生損害於公眾或他人者，處5 年以下有
期徒刑。
刑法第217條第1項
偽造印章、印文或署押，足以生損害於公眾或他人者，處3 年以
下有期徒刑。
附表
編號 文書名稱 偽造之署押及數量 備註 1 桃園市政府警察局保安警察隊調查筆錄 「王相榮」之簽名3枚及指印9枚 臺灣桃園地方檢察署99年度偵字第5277號卷第30至第34頁 2 自願受搜索同意書  「王相榮」之簽名1枚 同上偵卷第36頁 3 桃園市政府警察局保安警察隊搜索、扣押筆錄、扣押物品目錄表、扣押物品收據 「王相榮」之簽名5枚及指印6枚 同上偵卷第37頁至第41頁   4 王相榮之戶籍列印資料 「王相榮」之簽名1枚 同上偵卷第44頁   5 桃園市政府警察局查獲毒品危害防制條例毒品初步鑑驗報告單 「王相榮」之簽名1枚 同上偵卷第45頁   6 桃園市政府警察局查獲毒品危害防制條例尿液初步鑑驗報告單 「王相榮」之簽名1枚 同上偵卷第46頁   7  桃園市政府警察局保安隊毒品檢體送驗紀錄表 「王相榮」之指印1枚 同上偵卷第47頁   8 保證書 「王相榮」之簽名1枚 同上偵卷第48頁   9 違反社會秩序維護法現場照片 「王相榮」之簽名1枚 同上偵卷第49頁   10 刑案現場影像等列印資料 「王相榮」之簽名4枚及指印2枚 同上偵卷第51頁至第52頁   11 桃園市政府警察局權利告知書 被告知人欄之 「王相榮」之簽名1枚 同上偵卷第53頁   12 桃園市政府警察局執行拘提逮捕告知本人通知書 被通知人簽名捺印欄之 「王相榮」之簽名1枚 同上偵卷第54頁 共計偽造「王相榮」之簽名20枚、指印18枚（起訴書誤載為「王相榮」之署押共19枚，業經公訴檢察官當庭更正）